最高法院民事判決　　　　　　　　　　　　　　　八十八年度台上字第二○七二號
　　上　訴　人　丙○○
　　　　　　　　乙○○
　　　　　　　　甲○○
　　共　　　同
　　訴訟代理人　林邦賢律師
　　被 上訴 人　己○○
　　　　　　　　丁○○
　　　　　　　　戊○○
右當事人間請求拆屋還地事件，上訴人對於中華民國八十七年七月六日台灣高等法院
台中分院第二審更審判決（八十六年度上更(二)字第一○號），提起上訴，本院判決如
左：
    主  文
上訴駁回。
第三審訴訟費用由上訴人負擔。
    理  由
本件上訴人主張：坐落南投縣鹿谷鄉○○○段二○○號土地為伊三人共有，應有部分
各三分之一。被上訴人之父蕭接成於該地上如原判決附圖(一)（下稱附圖(一)）所示1.2.
部分面積共○點○一三二公頃建造房屋，並無正當權源。蕭接成於民國七十五年七月
十六日死亡，被上訴人為其繼承人亦屬無權占有等情，爰依民法第七百六十七條規定
，求為命被上訴人將附圖(一)所示1.部分面積○點○○三○公頃及2.部分面積○點○一
○二公頃合計○點○一三二公頃之土地上建物拆除，將上開土地返還與伊之判決（上
訴人其他部分之請求，業經原審為上訴人敗訴判決，未據上訴人聲明不服確定）。
被上訴人則以：系爭房屋為伊等之祖父蕭漢所遺，其後代均有權繼承，應屬全體繼承
人共有，非獨屬伊所有。浴亦為舊有因損壞由己○○整修，並非增建。戊○○、丁
○○均未居住該地等語，資為抗辯。
原審斟酌全辯論意旨及調查證據之結果，以：上訴人主張，坐落南投縣鹿谷鄉○○○
段二○○號土地面積○點○九○七公頃為伊三人所共有，應有部分各三分之一，該地
上如附圖(一)所示1.2.部分面積合計○點○一三二公頃建有未辦保存登記之土造平房一
棟（下稱系爭房屋）門牌號碼為同鄉永隆村和平巷二十四號，現由被上訴人己○○占
有使用，被上訴人戊○○、丁○○並未居住該處等情，為兩造所不爭執，復經履勘現
場及囑託南投縣竹山地政事務所鑑測無訛，有勘驗筆錄及複丈成果圖可按，且有上訴
人所提出之系爭土地登記簿謄本可按。查上訴人之祖父劉左朝於日據時期即設籍居住
於系爭土地上，其兄劉左壽娶妻林氏甭，劉左壽逝後，林氏甭仍居住劉左朝戶內，並
於日據時期明治三十一年（即民國前十四年）一月十日招贅蕭漢入戶，迨日據時期明
治四十三年（即民國前二年）五月十三日，蕭漢、林氏甭及其等之子蕭爐、蕭接成自
劉左朝戶內分出，另立戶口由蕭漢為戶長，仍設籍於系爭土地上，蕭漢於日據時期昭
和七年（民國二十一年）十月二十八日死亡，其子蕭爐繼為戶長，蕭接成於日據時期
昭和十五年（民國二十九年）十二月十六日與其兄蕭爐分家，另立戶籍為戶長，亦設
籍於系爭土地上。台灣光復後，系爭土地上房屋經編列門牌為鹿谷鄉永隆村和平巷六
號，於民國四十二年十月一日復整編為同巷二十四號，即為現址。蕭接成於七十五年
七月十六日死亡，其子即被上訴人己○○繼為戶長，仍居住於系爭土地上房屋等情，
有兩造所不爭之戶籍謄本可稽。依戶籍謄本所載，蕭漢於日據時期明治四十三年五月
十三日與劉左朝分戶後，與蕭爐、蕭接成全家均設籍於系爭土地上（即台中州竹山郡
鹿谷庄大水堀二百番地），雖蕭爐曾於日據時期昭和八年（即民國二十二年）五月十
日寄留在台中州員林郡社頭庄湳雅一百六十五番地，再於日據時期昭和十年一月三十
日遷徙寄留在台中州員林郡社頭庄湳雅八番地，並於民國三十五年設籍在彰化縣社頭
鄉○○村○○路二一三號，惟蕭漢於蕭爐分戶後仍與蕭接成全家依舊設籍居住在系爭
土地上，迄未另設籍居住在鹿谷鄉永隆村和平巷十號內，且系爭土地上僅被上訴人己
○○所居住之同巷二十四號建物及上訴人乙○○所居住之同巷二十三號建物存在，業
經原審現場勘驗屬實，有勘驗筆錄之附圖可按。同巷十號之建物顯然非坐落系爭土地
上，核與證人康玉舜證述以蕭爐為納稅義務人之房屋係坐落系爭土地上之同巷二十四
號等語相符，且有向南投縣稅捐稽徵處竹山分處調得之南投縣房屋稅籍登記表可按，
關於南投縣稅捐稽徵處房屋查定通知書上所載蕭爐居住同巷十號顯有錯誤，並不可取
。上訴人主張蕭漢係設籍於同巷十號，蕭接成之後遷住同巷二十四號，系爭房屋為蕭
接成與其兄分家前所建，尚難憑採。查系爭房屋為土造，顯然建造已久，並經囑託台
灣省建築師公會鑑定結果，亦認系爭和平巷二十四號房屋，構造為主牆壁厚度四十公
分之泥土磚牆，其隔間依竹造補強，屋頂蓋水泥瓦之舊有平房，原應為竹造屋頂，於
耐用年數超過後，屋頂部分修建為目前之水泥屋瓦外，室內部分原有門修改方向及部
分房間增設門窗、天花板、衛生設備、粉刷牆壁，但結構上無重大改變等情，此有該
公會之房屋鑑定報告書可按，核與被上訴人己○○承認改變系爭房屋之大門方向，及
將地面舖設磁磚、裝釘天花板、加裝鋁門窗、粉刷油漆牆壁等情相符。是系爭房屋僅
經修繕，其房屋結構仍為原始土造，尚難認業經拆除改建。且依證人即上訴人之母劉
葉罕證稱：伊二十一歲嫁到劉家時，已有系爭房屋，蕭家除該房屋外，於系爭土地上
別無其他房屋，該房屋住宅部分沒有改建過，就是現在這種情況等語在卷。證人劉葉
罕係日據時期明治四十一年（即民國前四年）四月八日出生，於昭和三年（即民國十
七年）十月二十四日與上訴人之父劉德蒲結婚入籍台中州竹山郡鹿谷庄大水堀二百番
地，有戶籍謄本可按。所供情節與前述各情相符，應可採信。此外證人蕭邦桂係民國
前七年四月一日出生，住於鹿谷鄉○○村○○路七十一號，亦證述從小就看到蕭漢住
於系爭房屋。被上訴人抗辯系爭房屋係蕭漢生前所遺留等情，堪信為真實。況依南投
縣房屋稅籍登記表，亦標示其查丈記錄係民國二十年所建造，核與證人胡春美證述情
節相符，均足徵系爭房屋係蕭漢生前所建，其繼承人除被上訴人之父蕭接成外，尚有
蕭爐、蕭樹森、蕭樹炎、蕭樹輝，系爭房屋自非被上訴人有權單獨處分，上訴人僅對
被上訴人訴請拆屋還地，其當事人之適格即有欠缺。上訴人主張系爭房屋為被上訴人
之被繼承人蕭接成所建造，由被上訴人繼承為所有人，據以請求其等拆屋交地，尚難
准許，為其心證所由得，復說明上訴人其他主張及攻擊方法之取捨意見，爰就附圖(一)
所示1.2.部分廢棄第一審所為被上訴人敗訴判決，改判駁回上訴人在第一審之訴，經
核於法洵無違誤。上訴論旨仍就原審取捨證據、認定事實之職權行使，指摘原判決不
當，聲明廢棄，難認有理由。
據上論結，本件上訴為無理由。依民事訴訟法第四百八十一條、第四百四十九條第一
項、第七十八條，判決如主文。
中      華      民      國    八十八    年      九      月      十      日
                              最高法院民事第七庭
                                  審判長法官  洪  根  樹
                                        法官  謝  正  勝
                                        法官  劉  福  來
                                        法官  吳  麗  女
                                        法官  許  朝  雄
      右正本證明與原本無異
                                              書  記  官
中      華      民      國    八十八    年      九      月    二十九    日
